最高法院刑事判決　　　　　　　　　　110年度台上字第840號
上　訴　人　鄧駿翔


選任辯護人　鄧啟宏律師
上　訴　人　黃智翔


上列上訴人等因加重詐欺案件，不服臺灣高等法院臺中分院中華
民國109 年6 月3 日第二審更審判決（109 年度上更一字第5 號
，追加起訴案號：臺灣臺中地方檢察署104 年度偵字第30662 、
30663 號、105 年度偵字第2573號），提起上訴，本院判決如下
：
    主  文
上訴駁回。
    理  由
一、按刑事訴訟法第377 條規定，上訴於第三審法院，非以判決
    違背法令為理由，不得為之。是提起第三審上訴，應以原判
    決違背法令為理由，係屬法定要件。如果上訴理由書狀並未
    依據卷內訴訟資料，具體指摘原判決不適用何種法則或如何
    適用不當，或所指摘原判決違法情事，顯與法律規定得為第
    三審上訴理由之違法情形，不相適合時，均應認其上訴為違
    背法律上之程式，予以駁回。
二、本件原判決撤銷第一審關於上訴人黃智翔、鄧駿翔部分之不
    當判決，改判論處黃智翔如原判決附表（下稱附表）編號16
    至18所示、鄧駿翔如編號19至22所示犯三人以上共同詐欺取
    財各罪刑及為相關沒收之宣告。已詳敘認定犯罪事實所憑證
    據及認定之理由。
三、證據之取捨及事實之認定，為事實審法院之職權，如其判斷
    無違經驗法則或論理法則，即不能任意指為違法。原判決係
    綜合判斷證人即共同正犯鍾隆輝之證述、上訴人等部分之供
    述、卷附鍾隆輝持用之門號0000000000號行動電話通訊監察
    譯文、員警蒐證照片及臺灣高等法院106 年度上訴字第200
    號、原審法院106 年度上訴字第544 號判決等證據，因而認
    定上訴人等確有本件加重詐欺犯行，並敘明：詐欺集團利用
    旗下成員「取簿手」取得人頭帳戶金融卡、「車手」提領被
    害人遭詐騙匯至人頭帳戶內之金錢、「收水」收取車手提領
    所得金錢並層轉上繳等情形，業經報章媒體多所披露，並屢
    經政府及新聞為反詐騙之宣導。而上訴人等於行為時均係30
    多歲之成年人，具有高職教育程度及相當社會經驗。其等只
    需依「工作手機」下達之指示收交金錢，即可輕易獲取報酬
    。收交款項之前、後手及指令授受者之間，均不知對方真實
    身分及聯絡方式。且收交款項時間集中在夜間，傳遞地點不
    固定，見面時猶有通報第三人之必要，與詐欺集團層層分工
    、極具隱密性、避免上游成員曝光之行為特質及運作模式相
    吻合。參以黃智翔於偵查中供稱：後來覺得怪怪的，如果是
    職棒簽賭的賭金為何要這樣交；鄧駿翔於偵查中供稱：後來
    覺得事情怪怪的，就跟綽號「阿三」的男子表示不想做了，
    其覺得這本來就是犯法的事情等語。足認黃智翔、鄧駿翔分
    別可預見不詳姓名之人、「阿三」指示轉交給鍾隆輝之款項
    ，非來源正當之款項，極可能是他人詐欺犯罪之不法所得，
    猶基於縱使該款項係他人詐騙所得，亦不違背其等本意之不
    確定故意予以收交。至其等各次收交款項時有無逐一清點及
    核對金額，並無礙於其等具有三人以上共同詐欺取財之不確
    定故意之認定。又其等雖未實際對被害人施用詐術或提領贓
    款，然各與詐欺集團其他成員分工實行詐騙、居間聯繫、由
    自動櫃員機提領款項、輾轉傳遞贓款及上繳款項等任務，具
    有相互利用之共同犯意，並各自分擔部分犯罪行為。黃智翔
    、鄧駿翔分別就附表編號「16至18」、「19至22」所示加重
    詐欺犯行，各與詐欺集團其他成員間，有犯意聯絡及行為分
    擔，皆為共同正犯。其等所為主觀上認為收交之款項是網路
    賭博、職棒簽賭或球組的錢，不知係詐欺所得款項之辯解，
    如何不足採信等由甚詳。所為論列說明，與卷證資料悉相符
    合，亦不違背經驗、論理法則，於法並無不合。黃智翔上訴
    意旨以面試者明確告知係收交博奕集團款項，鍾隆輝亦未告
    知款項係詐騙所得，而層層分工、極具隱密性、避免上游成
    員曝光之運作模式，並非詐騙集團所獨有，其確實不知款項
    來自詐騙集團，亦無查證義務，依罪證有疑利歸被告原則，
    不應認其知悉或預見款項來自詐騙集團。又其於民國104 年
    7 月24日收交款項後方覺有異，僅具事後故意，不成立犯罪
    。原審逕認其具有加重詐欺之不確定故意，有判決不備理由
    之違法。鄧駿翔上訴意旨以由其與黃智翔之供述、鍾隆輝之
    證詞及通訊監察譯文顯示鍾隆輝亦曾託其轉交款項予「阿三
    」未果，與詐欺集團金流係「單向」有別等情，可知其與黃
    智翔及鍾隆輝（剛開始時）均係遭詐騙集團欺騙利用，鍾隆
    輝警詢陳述之真意係指認其有收交款項，而非指認其為詐騙
    集團成員。又其僅短暫收交款項，主觀確信該款項為球組錢
    ，未曾懷疑係詐欺所得款項。原審率認詐欺集團才會隱匿犯
    罪所得，未舉證證明其行為時「收水」收取車手提領所得金
    錢並層轉上繳之情形，業經報章媒體披露，並屢經政府及新
    聞反詐騙宣導之事實，逕以推測、擬制之方式，遽認其對於
    收交之款項為詐欺所得有認識之可能，具加重詐欺之不確定
    故意，有違經驗、論理法則，並有判決不適用法則及不備理
    由之違法。再者，原判決將不確定故意與共同正犯之犯意聯
    絡，混為一談，未於理由內說明其是否認識其他詐騙集團成
    員、與詐騙集團成員有何意思聯絡、如何分工，即認其與詐
    騙集團成員有犯意聯絡及行為分工，亦有適用法則不當及不
    備理由之違法等語。惟查公眾週知之事實，無庸舉證，刑事
    訴訟法第157 條定有明文。原判決理由謂詐欺集團利用旗下
    成員「取簿手」取得人頭帳戶金融卡、「車手」提領被害人
    遭詐騙匯至人頭帳戶內之金錢、「收水」收取車手提領所得
    金錢並層轉上繳等情形，業經報章媒體多所披露，並屢經政
    府及新聞為反詐騙之宣導等情，乃具有通常知識經驗之一般
    人所通曉且無可置疑而顯著之事實，縱未敘明所憑依據，亦
    難謂違反證據法則。又原判決僅認定上訴人等可預見轉交給
    鍾隆輝之款項，極可能是他人詐欺犯罪之不法所得，猶基於
    縱使該款項係他人詐騙所得，亦不違背其等本意之不確定故
    意收交款項，並未認定其等確知該款項係他人詐騙所得。即
    使博奕集團同有分工實行犯罪、避免成員曝光之情形，亦不
    足為有利於其等之認定。至於鍾隆輝除收受鄧駿翔依「阿三
    」指示轉交之款項外，縱有欲囑託鄧駿翔轉交款項予「阿三
    」未果之情形，此與鄧駿翔有無預見「阿三」指示轉交之款
    項可能是詐欺所得款項無必然關係，自不足為有利於鄧駿翔
    之認定。黃智翔、鄧駿翔上訴意旨係對原審採證、認事之職
    權行使及原判決已說明之事項，以自己之說詞而為指摘，均
    非適法上訴第三審之理由。
四、無論本件詐欺集團成員是否係以「打電話」給被害人之方式
    實行詐騙，均無礙於鄧駿翔成立三人以上共同詐欺取財罪。
    又原判決理由載述：鄧駿翔自陳幫忙送球組的錢給「阿三」
    ，每趟收取報酬新臺幣1 千元等語，而一般人均可至金融機
    構提領、存入款項及轉帳匯款，亦可利用24小時營業之自動
    櫃員機或網路銀行辦理轉帳匯款，若為「來源正當之款項」
    ，實無必要大費周章，先將款項交付他人，再有償委請該人
    轉交其他人之必要等語，旨在說明鄧駿翔所代收交者並非「
    來源正當之款項」。鄧駿翔上訴意旨以原判決事實認定詐欺
    集團成員係以「不詳方式」向大陸地區被害人施用詐術，理
    由說明卻謂其與詐欺集團成員分工擔任「打電話」實行詐騙
    等任務，有事實與理由矛盾之違法。又其認為所代收交之款
    項係屬賭博款之不法款項，原審卻認其認為所代收之款項為
    「來源正當之款項」，有證據上理由矛盾之違法等語。係對
    於判決無影響之事項或未依卷內資料所為指摘，皆非適法上
    訴第三審之理由。
五、刑及執行刑之量定，均屬事實審法院得依職權裁量之事項。
    原判決已敘明就鄧駿翔所犯如附表編號19至22所示之罪，以
    其之責任為基礎，具體斟酌刑法第57條所列各款事項而為量
    刑，及依刑法第51條第5 款規定，定其應執行之刑。既未逾
    越法定刑度，亦無違背公平正義之情形，屬裁量職權之適法
    行使，尚難指為違法。鄧駿翔上訴意旨以其無犯罪前科，而
    另案被告農玉初有幫助詐欺取財犯罪前科，於另案審理時翻
    異前供否認犯行，且具加重詐欺的直接故意，惡性較其為重
    ，所轉交的款項金額亦較其為高，惟法院就農玉初3 次加重
    詐欺犯行，僅各量處有期徒刑1 年3 月，並定應執行刑1 年
    10月。原審卻對如附表編號19至22所示之罪，依序量處其1
    年1 月、1 年1 月、1 年4 月、1 年1 月，並定應執行刑2
    年4 月，有違比例原則等語。惟查個案量刑裁量之具體情節
    不同，尚難比附援引。鄧駿翔係對原審量刑裁量之職權行使
    ，任憑己意而為指摘，仍非適法上訴第三審之理由。
六、其餘上訴意旨，均係就原審裁量職權之行使及原判決已斟酌
    說明之事項，以自己之說詞或持不同之評價，所為之指摘，
    同非上訴第三審之適法理由。
七、依上所述，本件上訴均違背法律上之程式，皆應予駁回。又
    本院既從程序上駁回，鄧駿翔請求為附條件之宣告緩刑，無
    從審酌，併予說明。
據上論結，應依刑事訴訟法第395 條前段，判決如主文。
中    華    民    國   110    年    6     月    9     日
                  刑事第八庭審判長法  官  李  英  勇  
                                  法  官  黃  瑞  華  
                                  法  官  洪  兆  隆  
                                  法  官  吳  冠  霆  
                                  法  官  楊  智  勝  
本件正本證明與原本無異
                                  書記官
中    華    民    國   110    年    6     月    15    日